臺灣新北地方法院民事裁定
110年度司字第75號
聲  請  人  陳惠林  

相  對  人  陳剛毅(即板橋磚廠股份有限公司清算人)

上列聲請人聲請解任清算人事件，本院裁定如下：
    主    文
一、板橋磚廠股份有限公司之選任及法定清算人陳剛毅應予解任
    。
二、聲請程序費用新臺幣1,000元由板橋磚廠股份有限公司負擔
    。
    理    由
一、按公司之清算，以董事為清算人。但本法或章程另有規定或
    股東會另選清算人時，不在此限。清算人除由法院選派者外
    ，得由股東會決議解任。法院因監察人或繼續1年以上持有
    已發行股份總數3%以上股份股東之聲請，得將清算人解任，
    公司法第322條第1項、第323條第1項及第2項分別定明文。
    再者，清算係以了結已解散公司之一切法律關係，並分配其
    財產為目的之程序，清算程序兼在保護股東及公司債權人之
    權益。是以得聲請將清算人解任者，以客觀上為保護股東及
    公司債權人之權益有必要者為限，並非在遂行個人之意願。
二、本件聲請意旨略以：
　㈠相對人陳剛毅為板橋磚廠股份有限公司（下稱板橋磚廠）4位
    法定清算人之一(參最高法院98年度台上字第1635號判決，
    因相對人陳剛毅曾被選任為清算人，但嗣後自承其已非清算
    人，而有辭任清算人之意思，又因板橋磚廠股東會未另選清
    算人，故由相對人陳剛毅及其他董事即第三人陳明義、陳俊
    仁、陳閃擔任法定清算人）。
　㈡板橋磚廠業於61年8月26日經核准解散，原清算人即第三人陳
    居住於75年間因心臟病突發驟逝，公司清算事務陷於停頓，
    81年間為提領板橋磚廠土地徵收補償款新臺幣（下同）4500
    萬餘元，乃於81年12月1日選任相對人為清算人，向鈞院提
    領上開款項。詎相對人於82年7月21日領得4700萬餘元後，
    竟未通知各股東，並擅將上開款項以個人名義全數購買股票
    、短期票券，期滿後又任其擱置不理，致多年來虧損累累，
    板橋磚廠亦損失可觀之定存利息收益。又公司股東推選相對
    人擔任清算人之唯一目的係為提領上開徵收補償款分派股東
    ，另板橋磚廠已解散多年，並無何債務待償，相對人竟違背
    當初選任之目的，且屢次藉口尚有其他財產未能處理，或其
    清算人身分不能確定無法進行分配為由，迭向鈞院聲請展期
    ，延滯清算程序，以遂其把持鉅款留待繼承，嗣於89年4月
    間，經臺灣高等法院以89年度抗字第852號裁定駁回展期清
    算之聲請確定在案。相對人自提領上述徵收補償款後，逾28
    年未分配剩餘財產以完結清算，亦拒絕由其他法定清算人辦
    理，且相對人所提出板橋磚廠之支出明細，並無單據憑證且
    多處不實，顯見相對人已不適繼續擔任公司清算人職務。
　㈢另參酌鈞院91年訴字第1745號民事判決理由四、㈣中，亦認相
    對人「陳剛毅過去執行職務縱無不適任，惟如於歷經相當期
    間後，無正當理由仍未清算完結，即難謂無不適任情形」等
    語以觀；益見由於49年來股東不斷凋零，為確保公司剩餘財
    產將來不被私人繼承及保障其餘股東分配之權益，故應儘速
    予以解任，改由其他法定清算人，接手清算分配暨提領提存
    款之必要。
　㈣爰以板橋磚廠繼續1年以上持有該公司以發行股份總數3%以上
    之股東身分，請求儘速解任相對人目前法定清算人身分等語
    。
三、相對人則以：
　㈠聲請人所述均非事實，當初相對人領出補償款後，因公司無
    營利事業登記證及統一編號無法開戶，乃以清算人名義設置
    專戶於臺灣土地銀行板橋分行將該補償款存入，並為有效運
    用資金，將款項用於購買短期票券，因無法以公司名義購買
    ，而以清算人名義購買，但於保管條要求註明係板橋磚廠股
    份有限公司，而相對人提領款項後，亦透過各項管道告知所
    有股東，可知相對人處理系爭補償款之過程，均以公司清算
    人之身分進行，亦以清算為目的，非為個人私有。
　㈡相對人現仍進行清算事務，然聲請人及其家族成員近30年來
    提起數十件非訟及訴訟案件，屢次阻止相對人以公司清算人
    身分，進行清算事務，故相對人至今無法取得公司資產相關
    文件、公司大小章等，辦理清算事務多有阻礙，而無法領取
    鈞院102年度存字第727號提存物一事，且因板橋磚廠多數原
    有股東、監察人等人均歿，其等之繼承人未向公司辦理繼承
    手續，以致現今公司無監察人且部分股東不明。
　㈢從而，清算事務之處理無法順利進行，相對人辦理清算事務
    有所延宕，非可歸責於相對人，且相對人亦無拒絕移由其他
    法定清算人辦理清算事宜之情。本件聲請解任相對人之理由
    ，與歷次聲請解任相對人之理由大致相同，均遭法院駁回，
    足證聲請人聲請解任之目的，僅係為阻擾非聲請人同派系之
    人進行清算事務，純為一己好惡，非以客觀上為保護股東及
    公司債權人之權益而有必要，聲請人之聲請，顯係浪費司法
    資源，並無理由，應駁回聲請人之聲請等語置辯。
四、經查：
　㈠聲請人為板橋磚廠繼續1年以上持有該公司以發行股份總數3%
    以上之股東，板橋磚廠於61年8月28日經主管機關核准解散
    登記，又該公司曾選任聲請人之父陳居住為清算人，至75年
    間陳居住因心臟病猝逝，嗣81年12月1日由股東第三人陳閃
    召集股東臨時會選任相對人為板橋磚廠之清算人，相對人於
    同日就任，嗣於82年3月17日向本院聲報就任板橋磚廠之清
    算人，經本院於82年4月20日以板人民良司字25第16912號函
    復准予備查；目前相對人仍為板橋磚廠之清算人；板橋磚廠
    於本院102年度存字第727號清償提存事件有3025萬元提存金
    (下稱系爭提存金)尚未領取等節，有變更後股東名簿、本院
    提存所110年9月29日(102)存字第727號函、提存通知書、板
    橋磚廠暨法定代理人住居所資料一覽表、股份有限公司變更
    登記事項表、董事監察人名單、臺灣高等法院98年度上更㈠
    字第127號民事判決、最高法院100年度台上字第601號民事
    判決、臺灣省政府建設廳61年8月28日建三字第89134號函、
    本院92年度司字第273號民事裁定等件附卷為憑（見本院卷
    第47至53頁，本院103年度司字第2號卷第32至37頁，本院10
    0年度司字第37號卷第28至32頁、第40至41頁），自堪信為
    真實。
　㈡按公司法第334條準用同法第84條規定，了結現務、收取債權
    、清償債務、分派盈餘或虧損、分派賸餘財產乃為清算人之
    職務，而依同法第23條第1項、第324條、第193條第1項之規
    定，清算人負有恪遵法令忠實執行其清算職務之義務。再依
    同法第334條準用第87條第3項規定，股份有限公司之清算，
    原則上應於6個月內完結。準此，板橋磚廠既遭解散登記，
    且聲報相對人就任清算人，經本院於82年4月20日准予備查
    ，其即應依法行清算程序，並忠實執行清算人職務，然相對
    人嗣後多次聲請展期清算，迄今仍未聲報清算完結；且即便
    如相對人所稱，板橋磚廠之清算人雖曾因不明而有訴訟，然
    該爭執亦應已於100年間確定，惟依本院提存所函內容，系
    爭提存金提存通知書正本已於102年6月8日合法送達板橋磚
    廠，迄今將屆10年，尚未領取，依民法第330條及提存法第1
    1條第2項規定，系爭提存金即將歸屬國庫等節，有本院提存
    所110年9月29日(102)存字第727號函等件在卷為參（見本院
    卷第49至53頁)，顯見相對人於102年6月8日即知悉板橋磚廠
    於本院提存所有多達3025萬元之財產，卻長達9年未領取系
    爭提存金，顯有不稱職之情事甚明，相對人雖抗辯因聲請人
    之阻擾，無法取得公司相關文件及公司大小章，而無法提領
    系爭提存金云云，然清算人為公司之負責人，相對人自82年
    起擔任板橋磚廠之清算人迄今已逾29年，卻自陳迄今無法取
    得公司相關文件及印章而無法處理清算事務，足見相對人是
    否有能力辦理清算事務，亦非無疑。倘若相對人以一直無法
    取得公司印章，故無法提領系爭提存金為由，而怠於處理清
    算事務，則系爭提存金恐有歸國庫之虞，對板橋磚廠之股東
    權益即有重大不利益，且相對人並未舉證證明其已採取積極
    行為處理清算事務，益加印證相對人確無能力辦理清算事務
    ，顯未積極執行了結相對人現務及清償債務之清算人職務，
    難認相對人有繼續擔任清算人之能力，如繼續由其擔任清算
    人，恐不利於清算事務之進行，為保護板橋磚廠之股東及其
    債權人之整體利益，本院認應予解任相對人之選任及法定清
    算人職務，以利辦理後續清算事務。又聲請人聲請狀雖載請
    求解任相對人法定清算人職務，惟其真意應係含解任相對人
    選任清算人職務，併此敘明。
五、依非訟事件法第24條第1項、第175條第3項，裁定如主文。
中　　華　　民　　國　　111 　年　　7 　　月　　 7 　 日
                  民事第七庭    法　官　謝宜雯
以上正本係照原本作成。
本裁定不得聲明不服。
中　　華　　民　　國　　111 　年　　7 　　月　　8 　　日
                                書記官　劉德玉